臺灣新北地方法院民事判決
111年度訴字第149號
原      告  林家興  

訴訟代理人  蔡旻哲律師
被      告  林文元  

訴訟代理人  林契名律師
上列當事人間請求不動產所有權移轉登記事件，本院於民國111
年10月7日言詞辯論終結，判決如下：
    主      文
原告之訴及假執行之聲請均駁回。
訴訟費用由原告負擔。
    事實及理由
一、原告主張：兩造為兄弟關係，附表所示之建物及土地（以下
    合稱系爭房地）原為訴外人即兩造父親林財福所有，嗣林財
    福死亡後，兩造因繼承各取得系爭房地應有部分1/2，並於
    民國80年4月29日辦理繼承登記。嗣原告於87年間，因積欠
    卡債未償，擔憂其所有系爭房地應有部分1/2遭查封，故與
    被告約定由原告暫將其所有系爭房地應有部分1/2借名登記
    予被告，俟原告清償債務後，再由被告將系爭房地應有部分
    1/2返還登記予原告，兩造間成立借名登記契約（下稱系爭
    借名登記契約），繼原告於87年8月11日，即以買賣為登記
    原因，將其所有系爭房地應有部分1/2移轉登記予被告。嗣
    原告於102年間，已將債務清償完畢，即向被告為終止系爭
    借名登記契約之意思表示，被告已無保有系爭房地應有部分
    1/2之法律上原因，詎被告竟拒不將系爭房地應有部分1/12
    返還登記予原告。爰依民法第179條或類推適用民法第541條
    第2項之規定，提起本件訴訟等語，並聲明：㈠被告應將系爭
    房地應有部分1/2移轉登記予原告。㈡願供擔保，請准宣告假
    執行。
二、被告則以：原告前於85年6月間，為向大眾商業銀行（下稱
    大眾銀行）申請貸款（下稱系爭貸款），而將系爭房地全部
    設定抵押權登記予大眾銀行。原告為系爭貸款之借款人，被
    告僅協助提供名下系爭房地應有部分1/2設定抵押權登記，
    並未從中分得系爭貸款使用。嗣原告於87年間，因無力清償
    自身卡債及系爭貸款，而與被告約定以由被告獨自負責清償
    完畢系爭貸款餘額為對價，而將原告所有系爭房地應有部分
    1/2移轉登記予被告，故原告於87年8月11日，始以買賣為登
    記原因，將其所有系爭房地應有部分1/2移轉登記予被告，
    繼原告陸續清償系爭貸款，已於102年間將系爭貸款餘額清
    償完畢，並塗銷大眾銀行上開抵押權登記，是被告確有給付
    對價以取得原告所有系爭房地應有部分1/2，兩造間並無系
    爭借名登記契約存在等語，資為抗辯，並聲明：㈠原告之訴
    駁回。㈡如受不利判決，願供擔保請准宣告免為假執行。
三、查原告主張系爭房地原為林財福所有，嗣林財福死亡後，兩
    造因繼承各取得系爭房地應有部分1/2，並於80年4月29日辦
    理繼承登記；繼原告於87年8月11日，另以買賣為登記原因
    ，將其所有系爭房地應有部分1/2移轉登記予被告等事實，
    業據提出土地及建物登記謄本等件為證（見調字卷第17至23
    頁、第25頁），並有新北市地籍異動索引資料在卷可佐（見
    本院卷第57至61頁），且為被告所不爭執，堪信原告上開主
    張為真實。
四、至原告主張其前因債務因素考量，而將系爭房地應有部分1/
    2借名登記予被告，繼原告已向被告終止系爭借名登記契約
    ，據此請求被告返還系爭房地應有部分1/2等節，則為被告
    所否認，並以前詞置辯，故本件應審究者為：㈠原告主張兩
    造間成立系爭借名登記契約，有無理由？㈡原告請求被告將
    系爭房地應有部分1/2移轉登記予原告，有無理由？茲分述
    如下：
  ㈠原告主張兩造間成立系爭借名登記契約，有無理由？　　
　⒈按稱借名登記者，謂當事人約定一方將自己之財產以他方名
    義登記，而仍由自己管理、使用、處分，他方允就該財產為
    出名登記之契約，其成立側重於借名者與出名者間之信任關
    係，在性質上應與委任契約同視，倘其內容不違反強制、禁
    止規定或公序良俗者，固應賦予無名契約之法律上效力，並
    類推適用民法委任之相關規定。惟借名登記為契約之一種，
    須當事人互相表示意思一致，始能成立（最高法院98年度台
    上字第990號、102年度台上字第1233號判決意旨參照）。次
    按主張借名登記關係存在者，應就其成立之特別要件事實負
    舉證責任（最高法院110年度台上字第2448號判決意旨參照
    ）。
　⒉查證人即兩造胞姐林素枝於審理時證稱：原告前有積欠卡債
    ，因訴外人即伊母親林李金連接到有人要來查封房子之電話
    ，感到害怕，就告知訴外人即伊胞姐林美玲此事，後來伊三
    姊妹討論後，為避免原告名下系爭房地應有部分1/2遭查封
    ，故想出由原告先將系爭房地應有部分1/2移轉登記予被告
    ，嗣後視系爭貸款清償狀況再行處理，至於系爭房地應有部
    分1/2移轉登記予被告後，系爭貸款由何人清償，及系爭房
    地應有部分1/2歸何人所有等事項，是由兩造自行討論，伊
    三姊妹並未介入，亦不知悉兩造約定內容，伊於本件起訴前
    ，亦未曾聽聞原告向被告請求返還系爭房地應有部分1/2等
    語（見本院卷第226至229頁），則證人雖證稱斯時係為避免
    原告所有之系爭房地應有部分1/2遭查封，始由原告將系爭
    房地應有部分1/2先行移轉登記予被告，然證人並不知悉兩
    造間就系爭房地應有部分1/2移轉登記後之貸款清償比例及
    不動產歸屬等約定，且於本件原告起訴前，亦未曾聽聞原告
    請求被告返還系爭房地應有部分1/2，是依證人上開證述內
    容，無從佐證原告斯時確係將系爭房地應有部分1/2借名登
    記予被告，故原告執此主張兩造間有系爭借名登記契約存在
    ，尚非有據。
　⒊次查證人復於審理時證稱：系爭貸款核撥後分為2份，1份由
林美玲取得供經營釣蝦場使用，另1份則由林李金連取得供經營
宮廟使用，其中林美玲使用之貸款部分，由林美玲自行負責清償
；另林李金連使用之貸款部分，因當初僅由兩造繼承系爭房地，
其餘繼承人均拋棄繼承，斯時即有約定兩造要負擔父母親相關費
用，故該部分應由兩造負責清償，但伊不清楚兩造有無就林李金
連上開貸款部分，另行約定清償比例，如兩造無特別約定，伊個
人認為應由兩造各負擔1/2等語（見本院卷第228至229頁）。又
原告於85年5月25日邀同被告為連帶保證人，向大眾銀行借款新
臺幣（下同）215萬元，並由兩造以系爭房地設定本金最高限額2
65萬元之抵押權登記予大眾銀行乙情，有大眾銀行借據及他項權
利證明書附卷可稽（見本院卷第189至190頁、第191頁），堪信
為實。再林美玲曾自系爭貸款中取去約70萬元，嗣原告於87年8
月11日將系爭房地應有部分1/2移轉登記予被告後，除林美玲曾
於88年2月25日匯款69萬元以清償系爭貸款外，系爭貸款其餘本
息均由被告所清償等情，為兩造所不爭執，且有系爭貸款放款往
來交易明細資料附卷可稽（見本院卷第147至159頁、第179至188
頁），亦堪憑採。至原告雖主張其於87年8月11日前，亦曾協助
清償系爭貸款等詞，然原告主張上情縱令屬實，惟原告於87年8
月11日將系爭房地應有部分1/2移轉登記予被告後，系爭貸款於8
7年9月間尚有貸款本金餘額200餘萬元乙節，有系爭貸款放款往
來交易明細資料在卷可佐（見本院卷第147頁），經扣除林美玲
所清償之上開69萬元後，被告已清償系爭貸款本金130餘萬元，
故被告就系爭貸款清償數額顯較原告為多，故被告抗辯原告係以
由被告獨自負責清償系爭貸款餘額為對價，而將系爭房地應有部
分1/2移轉登記予被告，尚非無憑。至原告雖主張被告係因親屬
情誼，基於贈與之法律關係，而代將系爭貸款清償完畢，然未舉
證以實其說，自難憑採。
　⒋復查原告雖另以其長期居住在系爭房地為由，主張兩造間確
    有系爭借名登記契約。然查系爭房地原為原告及林李金連同
    住，嗣後兩造於108年10間曾另因母親照護事由互有歧見乙
    節，有通訊軟體Line對話紀錄截圖為證（見本院卷第63至67
    頁），是被告抗辯其前因林李金連亦居住在系爭房地，為使
    原告分擔照顧林李金連之責，故同意原告居住在系爭房地等
    詞，亦非無據；況被告前同意原告居住在系爭房地之可能原
    因多端，非必出於借名登記之故，故原告執此主張兩造間有
    系爭借名登記契約存在，亦無可採。
　⒌再查原告將系爭房地應有部分1/2移轉登記予被告後，原告歷
    來收受房屋稅單及地價稅單後，均係將各該稅單轉交予被告
    繳納，原告未曾協助分擔繳納乙節，為兩造所不爭執，審酌
    兩造間如有系爭借名登記契約存在，原告應無未就其借名登
    記部分負擔相關稅捐，而逕將上開稅單交予被告之理。至原
    告雖主張被告係因原告亦曾分擔移轉登記前之相關稅捐，基
    於親屬情誼，始與原告約定後續由其獨自負擔上開稅捐，然
    為被告所否認，且原告復未就此舉證以實其說，自無可採，
    益徵原告主張兩造間有系爭借名登記契約存在，實非有據。
    　
　⒍從而，原告所執上開事證，均尚不足證明兩造間就系爭房地
    應有部分1/2有互相意思表示一致，而成立系爭借名登記契
    約之事實，故原告主張上情，洵無可採。
　㈡原告請求被告將系爭房地應有部分1/2移轉登記予原告，有無
    理由？　
　⒈按無法律上之原因而受利益，致他人受損害者，應返還其利
    益。雖有法律上之原因，而其後已不存在者，亦同；受任人
    以自己之名義，為委任人取得之權利，應移轉於委任人，民
    法第179條、第541條第2項分別定有明文。
　⒉查兩造間並無系爭借名登記契約存在，業據認定如前，是原
    告主張其已向被告終止系爭借名登記契約，被告無保有系爭
    房地應有部分1/2之法律上原因，據此依民法第179條規定或
    類推適用民法第541條第2項規定，請求被告將系爭房地應有
    部分1/2移轉登記予原告，自非有據，洵無可採。
五、綜上所述，原告依民法第179條或類推適用民法第541條第2
    項規定，請求被告將系爭房地應有部分1/2移轉登記予原告
    ，均無理由，應予駁回。又原告之訴既經駁回，其假執行之
    聲請亦失所附麗，應併予駁回之。
六、本件事證已臻明確，兩造其餘攻擊防禦方法及所提之證據，
    核與判決結果無影響，毋庸再予逐一論述，附此敘明。
七、訴訟費用負擔之依據：民事訴訟法第78條。
中　　華　　民　　國　　111 　年　　10　　月　　31　　日
                  民事第七庭    法　官　李宇銘
以上正本係照原本作成。
如對本判決上訴，須於判決送達後20日之不變期間內，向本院提
出上訴狀。如委任律師提起上訴者，應一併繳納上訴審裁判費。
中　　華　　民　　國　　111 　年　　11　　月　　1 　　日
　　　　　　　　　　　　        書記官  李律廷


附表：
土地部分：
編 號              土地坐落     地 目 面    積 權      利 範      圍 備      註  縣  市 鄉鎮市區   段 小  段 地  號  平方公尺   1 新北市 三重區  仁愛  876-2  57.00 1/4  2 新北市 三重區  仁愛  903  57.00 1/4  

建物部分：
編 號 建號 建物坐落地號 建物門牌 主要建築材料及房屋層數 建物面積 （平方公尺） 附屬建物 （平方公尺） 權利範圍 1 3169 新北市○○區○○段00000○000地號 新北市○○區○○街000巷00號3樓 鋼筋混凝土造、4層 層次面積：69.00 陽臺：15.00 全部